最高法院民事判決　　　　　　　　　　　　　　　　九十三年度台上字第一六一號
　　上　訴　人　甲○○即莊招.
　　訴訟代理人　趙國生律師
　　上　訴　人　乙○○
　　訴訟代理人　林正律師
右當事人間請求損害賠償事件，兩造對於中華民國九十二年三月十一日台灣高等法院
第二審更審判決（九十一年度上更(三)字第二三六號），各自提起上訴，本院判決如左
：
    主  文
兩造上訴均駁回。
第三審訴訟費用由兩造各自負擔。
    理  由
按民事訴訟法第四百條第二項對經裁判之抵銷數額，暨明定有既判力，其因該部分判
決所生法律上之效力，而受不利益之當事人，就該部分判決，自有上訴利益，不受原
判決主文形式上為准駁宣示之拘束。（本院八十年台上字第二九一七號判例參照）查
本件上訴人甲○○請求對造上訴人乙○○給付新台幣（下同）三百萬元及一千二百五
十四萬零六百九十七元本息。原審認上訴人乙○○應賠償三百五十二萬二千三百三十
七元三角本息，惟「抵銷」扣除二百十六萬四千五百八十七元一角本息後，於判決主
文僅為上訴人乙○○應給付一百三十五萬七千七百五十元二角本息及駁回上訴人甲○
○其餘上訴之宣示，但揆之上開說明，上訴人乙○○如所為無須負賠償責任之抗辯得
以成立，該「抵銷」之裁判，即失附麗。則其對被抵銷數額部分，亦應認其有上訴利
益。上訴人乙○○上訴第三審所得受之利益額應為三百五十二萬二千三百三十七元三
角，而得提起本件上訴，合先敘明。
次查本件上訴人甲○○主張：伊於民國（下同）八十二年十二月一日向對造上訴人乙
○○承租門牌台北市○○○路○段一六九號地下一樓之房屋（下稱系爭房屋）經營欣
欣冰宮。詎八十三年二月初，系爭房屋竟因牆壁、樓板龜裂，遇雨滲水不止，且室內
又多處漏水，致伊不能營業使用，經多次通知上訴人乙○○修繕，迄今未為修繕。伊
乃通知其終止或解除系爭房屋之租賃契約。上訴人乙○○自應將其已受領之押租金二
百萬元及租金一百萬元返還與伊。另第一審共同被告新加坡商福聯盛基建工程有限公
司台灣分公司（原名新加坡商福聯盛工程有限公司台灣分公司，下稱福聯盛公司）承
攬第一審共同被告台北市政府捷運工程局（下稱捷運局）ＣＮ二五五標工程，於開挖
地下層工程時，因未盡安全防護義務，施工不當，致系爭房屋滲水、遇雨漏水，伊因
而不能營業。茲伊承租系爭房屋經營冰宮，計支出裝潢費、溜冰鞋費、員工薪資及遣
散費、文宣廣告費、管理費、水電費及翻修燈光等費用，共計一千二百五十四萬零六
百九十七元，因不能營業自受有上開之損失，應由福聯盛公司與捷運局連帶負責賠償
。而此項損害，上訴人乙○○基於給付不能、物之瑕疵擔保責任、不完全給付之規定
，亦應負損害賠償責任，並與福聯盛公司、捷運局負不真正連帶責任，應賠償伊上開
之損失等情，爰求為命(一)上訴人乙○○給付三百萬元。(二)福聯盛公司、捷運局連帶給
付或上訴人乙○○給付一千二百五十四萬零六百九十七元，如其中一人已履行給付時
，其餘就已給付部分免其給付責任，暨均加付法定遲延利息之判決（原審判命上訴人
乙○○給付一百三十五萬七千七百五十元二角本息，其餘為上訴人甲○○敗訴判決，
兩造對其敗訴部分，各自提起上訴。上訴人甲○○對福聯盛公司、捷運局上訴部分，
本院認其上訴不合法，另以裁定駁回之）。
上訴人乙○○則以：系爭房屋因捷運局之工程施工而漏水，伊已向捷運局聯繫並申訴
，無怠於修繕之情事，且對造上訴人甲○○未定相當期限催告伊修繕，逕行終止租賃
契約不生效力。又伊已提前交付系爭房屋予甲○○裝潢，並於八十三年一月至八十三
年三月間對外營業，自已依債務本旨為完全之給付，無給付不能可言。況系爭房屋漏
水係因捷運局施工造成，而非可歸責於伊。且於租賃關係中之修繕，並無適用買賣關
係，而負瑕疵擔保責任之問題，不應令伊負損害賠償責任等語，資為抗辯。
原審審理結果以：上訴人甲○○主張系爭房屋自八十三年二月初，牆壁、樓板龜裂，
遇水滲水不止，室內多處漏水，致伊不能使用系爭房屋，已據提出照片十八張及附圖
影本為證，且為上訴人乙○○所不爭，堪認為真實。關於上訴人甲○○請求上訴人乙
○○返還已受領之押租金二百萬元及租金一百萬元本息部分：(一)上訴人甲○○主張解
除契約部分：按解除契約，係指當事人之一方，行使其本於法律或契約所定之解除權
，使契約自始歸於消滅之一方的意思表示而言。租賃契約一經合法成立，除有終止之
原因外，不能以解除之意思表示使之消滅，最高法院五十一年台上字第二八二九號(一)
著有判例。且繼續的契約，經當事人履行者，若使其自始歸於消滅，將使法律關係趨
於複雜，故僅得終止契約，使契約嗣後失其效力。本件兩造就系爭房屋之租賃契約已
合法成立，且出租人即上訴人乙○○已依約將系爭房屋交付上訴人甲○○使用，並自
八十三年一月一日起在系爭房屋經營其冰宮場，迄八十三年三月底停業，為兩造所不
爭執，揆諸前揭說明，上訴人甲○○自不能再主張解除系爭房屋租賃契約。(二)上訴人
甲○○主張終止契約部分：按租賃關係存續中，租賃物如有修繕之必要，應由出租人
負擔者，承租人得定相當期限，催告出租人修繕。如出租人於其期限內不為修繕者，
承租人得終止契約或自行修繕，而請求出租人償還其費用或於租金中扣除之，民法第
四百三十條定有明文。故上訴人甲○○終止租賃契約，須依前開規定，定相當期限催
告上訴人乙○○修繕，如未定期催告乙○○修繕，自不得逕行終止租約。本件依系爭
房屋租賃契約第六條特別約定事項：(四)約定，系爭房屋租賃關係存續中，有修繕之必
要，固應由上訴人乙○○負擔。然查系爭房屋漏水，上訴人甲○○雖曾以存證信函催
告上訴人乙○○為修繕，但其內容僅謂「房屋漏水係因第三人之侵權行為所致，詹女
士除承諾修復外，並已積極與捷運局接洽中」、「乙○○於接獲修繕通知後，仍不為
修繕，本人在無法使用租賃物之情況下，自無繼續本租約之必要」，並未定期限催告
上訴人乙○○為修繕，而係以乙○○未為修繕，為終止租約之通知，有該存證信函足
考，自無由證明其已定相當期限催告上訴人乙○○為修繕。茲上訴人甲○○既未定相
當期限催告上訴人乙○○修繕，與民法第四百三十條規定不合，其逕行通知終止租約
，不生終止之效力。是上訴人甲○○以系爭房屋有滲、漏水瑕疵，認上訴人乙○○應
負擔保責任，依民法第二百五十五條規定，主張解除或終止租賃契約，而請求上訴人
乙○○返還押租金二百萬元及租金一百萬元本息，均屬無據。關於上訴人甲○○請求
上訴人乙○○賠償營業損失一千二百五十四萬零六百九十七元部分：查上訴人乙○○
早在八十二年十二月即將系爭房屋先交付上訴人甲○○於營業前為裝潢，並使用至八
十三年三月下旬，而上訴人甲○○之停止營業係在發生漏水情事之後，乙○○既已依
約交付系爭房屋，且未因系爭房屋漏水生立即不能使用收益而無法營業之情況，難認
上訴人乙○○有給付不能之情事。次查依福聯盛公司提出之ＣＮ二五五標建築物現況
調查表所示，系爭房屋於八十一年九月一日之前已有滲水之情形。且系爭房屋之漏水
原因，經台灣省土木技師公會鑑定結果認定：除系爭房屋照片３所示位置之施工可能
有直接之關係外；其餘滲水之現象距施工地點較遠，應非ＣＮ二五五標之施工所直接
造成之關係；又地面積水之原因，係排水溝之水經由孔隙滲透造成長期滲水而產生白
華之現象，或為福聯盛公司ＣＮ二五五標施工前即有之現象，有鑑定報告書足考。依
該鑑定結果亦僅研判照片３所示之牆面滲水「可能」為ＣＮ二五五標於連續壁工程施
工過程所造成，但究竟是否確為ＣＮ二五五標於連續壁工程施工過程直接所造成之事
實，仍應由上訴人甲○○負舉證責任，惟上訴人甲○○就此並未舉證以實其說，而第
一審法院勘驗現場結果，亦發現天花板及牆面並無水漬漏水之痕，堪認福聯盛公司就
ＣＮ二五五標連續壁施工，致系爭房屋照片３所示位置之牆面滲水，與上訴人甲○○
不能使用營業，無因果關係，福聯盛公司與捷運局不負賠償責任。惟出租人應交付合
於約定使用、收益之租賃物，並於租賃關係存續中保持合於約定使用、收益之狀態。
上訴人乙○○於將系爭房屋交付予上訴人甲○○前，應就房屋狀況作一瞭解，如有任
何瑕疵，應修繕至無瑕疵後再予以出租交付承租人，乃上訴人乙○○交付之系爭房屋
有漏水現象，且於租賃存續中繼續產生漏水之現象，自係可歸責於上訴人乙○○之事
由，上訴人乙○○除發生瑕疵擔保責任外，同時構成不完全給付，應負債務不履行之
損害賠償責任。則上訴人甲○○依瑕疵擔保責任、不完全給付之規定，請求乙○○賠
償其損害，洵屬有據。茲就其請求賠償金額審核如下：(一)裝潢損失八百四十五萬二千
七百元部分：上訴人甲○○所提出之估價預算表所載之座椅、DJ室電表相櫃、吊櫃、
櫃台、沙發、美術劃作、冷氣、辦公桌椅等營業設施，均非附合於系爭房屋內，而得
自由移動，難認有何損失，此部分營業設施二百十萬三千二百元應予扣除。又油漆天
花板、泥作及鋪設地毯等均無必要，應予扣除七十四萬五千六百十五元。另冷氣水塔
配管工程五十五萬元、水電總工程費二十五萬三千元，拆除、搬運費三十五萬元、設
計費七十六萬五千元，亦屬消耗性或非必要之支出，均應扣除。扣除後，尚餘三百六
十八萬五千八百八十五元，以系爭房屋租賃契約期間五年計算其折舊耐用年限，並扣
除已使用三個月折舊，採平均法計算，上訴人乙○○應賠償此部分損失為三百五十萬
一千五百九十元八角。(二)溜冰鞋一百零四萬六千元部分：上訴人甲○○主張因房屋漏
水，供顧客選用之溜冰鞋六百五十五雙全部蒙受損害云云，核與常情有違。且該溜冰
鞋僅使用三個月，非不得將之扣除折舊後售予同業，且其折舊係上訴人甲○○營業期
間所生，該折舊亦不得向上訴人乙○○請求賠償。此部分損失一百零四萬六千元，不
得請求上訴人乙○○賠償。(三)員工薪資及遣散費二百十六萬二千元部分：上訴人甲○
○於八十三年一月至三月使用系爭房屋營業中，其於八十三年三月間仍在營業中，則
上訴人甲○○所支出八十三年二月、三月份員工之薪資，為營業之成本，不得請求賠
償。至資遣費部分，其僱用之員工僅工作三個月，依勞動基準法第十七條規定，僅得
請求一個月平均工資之四分之一，計十萬八千一百元即可。超過部分則非屬法律上應
給付者，得轉嫁請求上訴人乙○○負擔。然此十萬八千一百元資遣費於租賃契約期間
屆滿時，仍須支付，該原應於八十七年十二月三十一日始發放之資遣費，上訴人甲○
○於八十三年三月三十一日先予發放，損失中間利息，依週年利率百分之五計算為二
萬零七百四十六元五角，此部分利息損失應由上訴人乙○○負擔。逾此部分資遣費之
請求，於法無據。(四)文宣廣告費四十五萬九千一百六十元部分：上訴人甲○○所支出
之文宣廣告費四十五萬九千一百六十元，均為營業成本，不得請求上訴人乙○○賠償
。(五)管理費四萬零三百零一元部分：八十二年十二月份及八十三年一月份之管理費四
萬零三百零一元，係上訴人甲○○占用系爭房屋時所發生，為其營業之成本，不得向
上訴人乙○○請求賠償。(六)水費二千七百五十六元、電費七萬四千六百七十元部分：
該水、電費均為其營業期間所支出，為其營業之成本，應由上訴人甲○○自行負擔，
而不得請求上訴人乙○○賠償。(七)翻修燈光、沙發、地毯、地板、鏡子計三十萬三千
一百一十元部分：上訴人甲○○迄未舉證各該部分確已施工，且多項品名均為裝潢之
估價預算表所未列出，無所謂漏水損壞修護可言。此部分請求尚乏依據，不予准許。
綜上，上訴人乙○○應賠償之金額為三百五十二萬二千三百三十七元三角。按租賃物
因不可歸責於雙方當事人之事由而毀損，致全部不能為約定之使用收益者，當事人間
之法律關係，因其租賃物是否尚能修繕而異。其租賃物尚能修繕者，依民法第二百二
十五條第一項、第二百六十六條第一項之規定（原判決誤載為第二百二十六條第一項
），在修繕完畢以前，出租人免其以該物租與承租人使用收益之義務，承租人亦免其
支付租金之義務，惟其租賃關係，依民法第四百三十條規定並不當然消滅，必承租人
定相當期限催告負擔修繕義務之出租人修繕，而出租人於期限內不為修繕者，承租人
始得終止契約，更須承租人為終止契約之意思表示，其租賃關係始歸消滅。」 (最高
法院三十年渝上字第三四五號判例意旨參照），本件系爭房屋既有漏水之事實，且非
不能修繕，在上訴人乙○○未修繕完畢以前，上訴人甲○○免付支付租金義務，而得
主張同時履行抗辯拒絕支付租金。然上訴人乙○○已另案起訴請求上訴人甲○○給付
租金，經台灣台北地方法院八十七年度北簡字第四九Ｏ號判決確定，並強制執行，有
宣示判決筆錄、確定證明書及債權憑證可稽。故除該判決確定部分，即八十三年三月
、四月、五月份之租金外，上訴人甲○○得主張同時履行抗辯而拒絕支付。依前揭宣
示判決筆錄、確定證明書、債權憑證所載，上訴人甲○○應給付上訴人乙○○「一百
五十萬元及其中五十萬元自八十三年三月二日起，其中五十萬元自八十三年四月二日
起、其中五十萬元自八十三年五月二日起均至清償日止，按年息百分之五計算之利息
，執行費用一萬零七百八十元」，其利息部分計算至本件言詞辯論終結時之九十二年
二月二十五日，上訴人乙○○之租金債權之本息加上執行費一萬零七百八十元，再扣
除八十七年十一月十七日已受償之一萬四千零五十元，上訴人甲○○尚有二百十六萬
四千五百八十七元一角迄未給付，上訴人乙○○以此租金債權而與上訴人甲○○對其
之前開損害賠償債權三百五十二萬二千三百三十七元三角主張抵銷，上訴人乙○○尚
應給付上訴人甲○○一百三十五萬七千七百五十元二角。從而，上訴人甲○○依民法
第二百五十五條規定，主張解除或終止租賃契約，請求上訴人乙○○返還押租金三百
萬元本息，不應准許。另上訴人甲○○本於物之瑕疵擔保責任、不完全給付之規定，
請求上訴人乙○○給付一百三十五萬七千七百五十元二角本息，應予准許。超過此部
分請求，不應准許，為其心證之所由得，因而將第一審所為上訴人甲○○敗訴判決，
一部予以廢棄，改命上訴人乙○○給付一百三十五萬七千七百五十元二角及其法定遲
延利息，駁回上訴人甲○○之其餘上訴，經核於法洵無違誤。按租賃為繼續性契約，
於出租人應負瑕疵擔保責任時，其法律上之效果，本諸繼續性契約之特色，應認承租
人係行使終止權，而非解除權。本件系爭房屋之租賃契約已合法成立，且已進入履行
階段，原審援用現尚有效之本院五十一年度台上字第二八二九號(一)判例意旨，認上訴
人甲○○不得主張解除契約，於法並無不合。上訴人甲○○其餘上訴論旨及上訴人乙
○○之上訴論旨，均係就原審取捨證據、認定事實之職權行使，指摘原判決各關於其
不利部分為不當，求予廢棄，均為無理由。
據上論結，本件兩造上訴均為無理由。依民事訴訟法第四百八十一條、第四百四十九
條第一項、第七十八條，判決如主文。
中　　　華　　　民　　　國　　九十三　　年　　　二　　　月　　　五　　　日
                              最高法院民事第五庭
                                  審判長法官  朱　錦　娟
                                        法官  顏　南　全
                                        法官  許　澍　林
                                        法官  葉　勝　利
                                        法官  黃　秀　得
      右正本證明與原本無異
                                              書  記  官
中　　　華　　　民　　　國　　九十三　　年　　　二　　　月　　 十八 　　日
                                                                       ：
